【裁判字號】    98,消債抗,120
【裁判日期】    980414
【裁判案由】    更生事件之抗告
【裁判全文】
臺灣臺南地方法院民事裁定           98年度消債抗字第120號
抗  告  人
即  債務人  甲○○
上列抗告人因消費者債務清理條例事件聲請更生，對於中華民國
98年3 月12日本院97年度消債更字第1347號裁定提起抗告並聲請
保全處分，本院裁定如下：
    主  文
抗告及保全處分之聲請均駁回。
抗告程序費用新臺幣壹仟元由抗告人負擔。
    理  由
一、抗告意旨略以：
  (一)原審依財產外觀認定，抗告人名下擁有不動產，卻未深究抗
    告人「不動產之真實狀況及不動產經濟價值」、「居住之需
    求」。蓋：
  1.抗告人實無法或不能變賣資產，因侑瑋衛星通訊股份有限公
    司之股票，乃抗告人之三姐吳瓊碧以抗告人名義所購買，甚
    且該股票為未上市之股票且該股票已無價值。
  2.抗告人名下於臺南縣歸仁鄉之土地乃繼承而來之共有土地，
    抗告人之持分及其面積，皆量小而微，實無市場經濟價值。
  3.又抗告人名下之長榮路房屋，則因之前抗告人二姐兩夫婦以
    抗告人名義向他人借款或詐取大筆金額，致使抗告人猝然面
    對大筆債務糾紛，經由抗告人三姐吳瓊碧之幫助、借款，得
    以轉危為安，而後因抗告人無力償還對三姐吳瓊碧之債務，
    始協商將長榮路房地賣予三姐吳瓊碧，以抵償對三姐吳瓊碧
    之高額債務，吳瓊碧基於親情之考量勉予同意，然因吳瓊碧
    基於與其丈夫關係之考量而暫未予過戶，而後抗告人因資金
    週轉之需求經三姐吳瓊碧之同意，乃於95年向臺灣銀行抵押
    貸款，故抗告人須持續繳納長榮路房屋貸款，除親情、恩情
    之考量外，如不繳納房屋貸款則長榮路之房屋勢將拍賣，拍
    賣價額亦不足以清償房屋貸款外，抗告人另會積欠三姐更高
    額之債務。
  4.至於抗告人目前與母親所居住之北園街房屋，因依目前市場
    價值行情，如經變賣、出售後之價額，不僅不足清償95年所
    辦理之房屋貸款，且抗告人亦須支付相當於每月貸款新臺幣
    （下同）8,000餘元之房屋租金。即使抗告人變賣、出售北
    園街房屋於最佳狀況、最幸運之情形下，至多清償房屋貸款
    ，抗告人必定須另行租賃房屋居住，支付一筆相當金額之房
    屋租金，維持抗告人與其母親兩人之居住需求。
  (二)綜上所述，抗告人非不為變賣、出售資產，實不能亦無法採
    取此一方案！即使抗告人幸運出售不動產，足額清償房屋抵
    押貸款，抗告人勢必須另行租賃房屋居住，而依原審計算抗
    告人之還款能力即「每月平約收入23,000元，扣除必要支出
    9,545元（不計入每月房屋貸款金額亦未計算房屋租金），
    尚餘13,455元，若再扣除房屋租金後，僅餘數仟元，以此每
    月數仟元金額，協商每月分期清償抗告人200餘萬元之無擔
    保債務屬實不可能。是以，原審不認同每月房屋貸款支出，
    亦未審酌不繳納房屋貸款則房屋勢將拍賣房屋，抗告人為解
    決居住需求，每月定將有筆相當金額之房屋租金，逕計算抗
    告人每月收支餘額，足以支應每月協商款項，認定抗告人非
    不能清償債務或有不能清償之虞，而駁回更生之聲請，顯屬
    錯誤。爰提起抗告，請求廢棄原裁定，並准予抗告人更生之
    聲請等語。
  (三)另抗告人目前與母親所居住臺南市○○街38號9樓之9之自用
    住宅正遭鈞院以97年度執字第8869 1號強制執行拍賣中，為
    避免上開不動產遭賤價拍賣及維持全體債權人間之公平受償
    ，爰聲請保全處分，請求鈞院97年度執字第88691 號強制執
    行事件對抗告人所有坐落臺南市○○街38號9樓之9之不動產
    之強制執行程序應予停止等語。
二、按債務人不能清償債務或有不能清償之虞者，得依本條例所
    定更生或清算程序，清理其債務，消費者債務清理條例第3
    條定有明文。又聲請更生或清算不合程式或不備其他要件者
    ，法院應以裁定駁回之，但其情形可以補正者，法院應定期
    間先命補正，復為同條例第8 條所明定。衡諸債之關係，係
    以當事人間之信賴關係為基礎，為社會經濟組織之重要支柱
    ，故當事人於以法律行為追求自己之利益之際，亦應顧及對
    方之利益，並考量債權債務在社會上之作用，本於誠實及信
    用之原則，行使債權及履行債務。是對於已陷入經濟上困境
    之消費者，若任其於惡性循環之債務窘境中生存，將衍生嚴
    重之社會問題，難以維持安定之社會經濟秩序，故為兼顧債
    權人、債務人雙方之利益，對陷於經濟上困境之消費者，乃
    允其於消費者債務清理條例施行後，得選擇以重建型之更生
    程序或清算型之清算程序清理其債務，藉以妥適調整債務人
    與債權人及其他利害關係人間之權利義務關係，保障債權人
    獲得公平受償，並謀求消費者經濟生活之重建復甦機會。惟
    若債務人履行債務並無困難，僅係為圖謀減免債務，而不為
    債務之履行，自有違債權契約為誠信契約之本旨。
三、經查，本件抗告人前於消費者債務清理條例施行後，於97年
    6月4日曾以書面向最大債權金融機構安泰商業銀行請求共同
    協商，於前置協商程序中，債權人安泰商業銀行於97年7 月
    15日去電與抗告人協談，惟抗告人表示其尚有民間債務，每
    月僅3,000 元可供協議，並準備向法院聲請更生清算，要求
    安泰商業銀行郵寄協商不成立通知書函至其戶籍地，因此安
    泰商業銀行以「未能接受顯足以負擔之還款方案」為由，於
    97年7 月15日出具前置協商不成立通知書與抗告人，有債權
    人安泰商業銀行97年12月4 日民事陳報狀暨該陳報狀檢附之
    前置協商歷程紀錄、前置協商不成立通知書附於原審卷可稽
    。
四、抗告人雖謂：抗告人非不為變賣、出售資產，實不能亦無法
    採取此一方案，蓋即使抗告人幸運出售不動產，足額清償房
    屋抵押貸款，抗告人勢必須另行租賃房屋居住，而依原審計
    算抗告人還款能力即「每月平約收入23,000元，扣除必要支
    出9,545元（不計入每月房屋貸款金額亦未計算房屋租金）
    ，尚餘13,455元，若再扣除房屋租金後，僅餘數仟元，以此
    每月數仟元金額，協商每月分期清償抗告人200餘萬元之無
    擔保債務屬實不可能。原審不認同每月房屋貸款支出，亦未
    審酌不繳納房屋貸款則房屋勢將拍賣房屋，抗告人為解決居
    住需求，每月定將有筆相當金額之房屋租金，逕計算抗告人
    每月收支餘額，足以支應每月協商款項，認定抗告人非不能
    清償債務或有不能清償之虞，而駁回更生之聲請，顯屬錯誤
    云云。惟查：
  (一)抗告人名下有坐落臺南市○區○○段0000-0000、0000-0000
    號土地及門牌號碼臺南市○區○○街38號9樓之9房屋1 棟，
    該等不動產於95年5 月間經向臺灣銀行股份有限公司借貸設
    定1,560,000 元最高限額抵押權、民間債權人吳孟金借貸設
    定250,000 元第二順位最高限額抵押權；另有坐落臺南市○
    區○○段0000-0000號土地及門牌號碼臺南市○區○○路2段
    32巷160之2號3樓之5房屋1棟，該等不動產於95年5月間經向
    臺灣銀行股份有限公司借貸設定600,000 元最高限額抵押權
    ，且抗告人亦確有向臺灣銀行股份有限公司長期支付房屋貸
    款，每月繳納共約9,320 元之事實，此分別有土地及建物登
    記謄本、抗告人提供之所有債權銀行之最低應繳明細表在卷
    足稽，堪認抗告人所述尚有房屋貸款乙節非虛。然而，房屋
    貸款於名義上雖屬債務，於實質上乃屬債務人藉由按期繳納
    貸款而逐期累積個人資產（待房屋貸款清償完畢，即無庸再
    擔憂因債權人行使抵押權拍賣房地致喪失房地所有權），惟
    債務人於經濟困頓之際，本應選擇適當處分其資產以減輕債
    務負擔，而非堅持負擔高額之房屋貸款及房屋稅、地價稅等
    非必要性支出而仍持續累積其資產，更不應希冀「僅盡力清
    償房屋貸款以保全名下房地免遭拍賣，並將房屋貸款列為絕
    對必要支出，其餘負債則均以無力負擔為由聲請更生及保全
    處分以避免房地遭其他債權人拍賣」。況且，人民安居並不
    以居住於自有住宅為必要，租屋居住亦屬目前社會上眾多經
    濟困窘無力購屋者之安居方式，且因房租支出尚得作為所得
    稅之扣除額，故租屋居住毋寧是自認經濟負擔沉重者減輕自
    我負擔之方式之一。依抗告人之現況觀之，其係就每月還款
    金額無法與債權人達成協商，卻不願房地被法院拍賣，致須
    額外長期負擔每月高達9,320 元之房屋貸款及房屋稅、地價
    稅。倘抗告人願將名下房地變賣，所得價金除能用以償付積
    欠之房屋貸款，甚或有餘額可供清償前述無擔保債務，亦無
    庸再負擔房屋稅、地價稅等非必要性支出。而抗告人雖因此
    另須增加房租支出（房租支出應計入每月個人基本生活費中
    ），然其若選擇承租坪數較小、租金價格較低之房屋，即得
    大幅降低每月因居住所須支出之必要費用。況若本院認同抗
    告人上揭作為，不啻係承認抗告人每月為滿足其「住」之生
    活基本需求花費近9,320 元係合理範疇，顯與常情不符。抗
    告人捨前述變賣房地方式不為，任令自己長期持續負擔高額
    房屋貸款，自不能認其每月房屋貸款係其必要生活費用，亦
    不應計入每月必須支出之數額。
  (二)按消費者債務清理條例之立法目的，乃為兼顧債權人、債務
    人雙方之利益，對陷於經濟上困境之消費者，使其透過重建
    型之更生程序或清算型之清算程序清理其債務，藉以妥適調
    整債務人與債權人及其他利害關係人間之權利義務關係，保
    障債權人獲得公平受償，並謀求消費者經濟生活之重建復甦
    機會，是以，債務人為使其有經濟復甦更生之機會，自應以
    誠實及信用之原則面對自己之債務，積極勉力謀求更生償債
    方案，除應積極開源努力勤奮工作以增加收入償還債務外，
    尚須節流儉樸其生活需求而適當控制其生活費用支出，以達
    成勉力履行債務。
  (三)依行政院內政部所公告98年度臺灣省低收入戶最低生活費用
    每人每月為9,829 元，該生活費標準係按照政府最近一年平
    均每人消費支出（包括食品費、衣著鞋襪費、房租水電費、
    家居管理費、醫療保健費、交通通訊費、娛樂教育費及雜項
    支出）百分之六十訂定，本件抗告人如與金融機構之債權人
    成立協商後，即應本於債權契約，依誠實及信用之原則勉力
    履行之，因此，在履行債務期間，須經歷經濟困苦之過程，
    其生活開銷理當予以節制，除應積極開源，努力勤奮工作以
    增加收入償還債務外，其生活更須儉樸，且適當控制其生活
    費用支出，以達成勉力履行債務，以符合公平正義及誠信原
    則，是認抗告人每月必要生活費用（包含食、衣、住、行、
    強制性保險等）依上開標準以每月9,829 元計算，始屬合理
    。
五、綜上所述，本件抗告人現任職於高才升文理短期補習班，每
    月薪資收入23,000元，扣除抗告人每月生活必要費用9,829
    元，尚餘13,171元，可供抗告人運用以與各債權人達成分期
    償還之協議，抗告人捨此不為，卻堅持提出「月付3,000 元
    」之還款方案，並於債權銀行拒絕其還款方案後，主張其不
    能清償債務云云，自不足採。更且，抗告人於前置協商程序
    中，即向最大債權銀行安泰商業銀行表示其準備向法院聲請
    更生清算，要求安泰商業銀行郵寄協商不成立通知書，此有
    安泰商業銀行97年12月4日民事陳報狀附於原審卷可稽，益
    徵抗告人無與安泰商業銀行達成協商之真意。是以，抗告人
    既有上述資產足供清償，本件更生之聲請，與消費者債務清
    理條例第3條所定之更生要件未合，而上開欠缺要件無從補
    正，自應駁回其更生之聲請，原裁定駁回抗告人更生之聲請
    ，並無違誤。抗告意旨仍指摘原裁定不當，求予廢棄另為裁
    定，為無理由，應予駁回。
六、有關保全處分之聲請：抗告人另聲請本院97年度執字第8869
    1號強制執行事件對抗告人所有坐落台南市○區○○段584地
    號（應有部分100,000分之174）、587地號（應有部分100,
    000分之174）土地及其上1878建號即門牌號碼臺南市○○街
    38號9樓之9建物之強制執行程序應予停止之保全處分部分，
    因其更生之抗告既已駁回，其保全處分之聲請亦失所附麗，
    併予駁回之，爰裁定如主文。
七、據上論結，本件抗告為無理由，依消費者債務清理條例第15
    條，民事訴訟法第495 條之1第1項、第449條第1項、第95條
    、第78條，裁定如主文。
中    華    民    國    98    年    4     月    14    日
                民事第二庭  審判長法  官  林念祖
                                  法  官  張麗娟
                                  法  官  翁金緞
上為正本係照原本作成
本裁定不得抗告。
中    華    民    國    98    年    4     月    14    日
                            書  記  官  彭建山


司法院資訊處製作；財團法人民間司法改革基金會備份。
